【裁判字號】    99,訴,345
【裁判日期】    991007
【裁判案由】    分割共有物
【裁判全文】
臺灣彰化地方法院民事判決  99年度訴字第345號
原      告  甲○○
原      告  乙○○
原      告  壬○○
原      告  辛○○
上列四人共同
訴訟代理人  陳勝義律師
被      告  庚○○    住彰化縣伸港鄉○○村○○路35號
被      告  丁○○    住彰化縣和美鎮○○里○○路474巷6號
被      告  丙○○    住臺中縣龍井鄉○○村○○街202號
被      告  戊○○    住高雄縣鳳山市○○里○○○街7號
兼上一人
訴訟代理人  己○○    住彰化縣彰化市○○里○○路○段35號
上列當事人間請求分割共有物事件，本院於民國99年09月24日言
詞辯論終結，判決如下：
    主      文
兩造共有坐落彰化縣線西鄉○○段五三九之二地號、地目旱、面
積陸參參平方公尺之土地應予分割，其分割方法為：如附圖甲案
（即彰化縣和美地政事務所民國九十九年八月九日九九和土測字
九八三號收件、複丈日期民國九十九年八月十三日之土地複丈成
果圖）所示：編號Ａ部分、面積參壹陸平方公尺土地，分歸原告
甲○○、乙○○、壬○○、辛○○按其原應有部分比例維持共有
；編號Ｂ部分、面積柒玖平方公尺土地，分歸被告庚○○取得；
編號Ｃ部分、面積柒玖平方公尺土地，分歸被告己○○取得；編
號Ｄ部分、面積柒玖平方公尺土地，分歸被告戊○○取得；編號
Ｅ部分、面積肆零平方公尺土地，分歸被告丙○○取得；編號Ｆ
部分、面積肆零平方公尺土地，分歸被告丁○○取得。
訴訟費用由兩造按如附表所示之應有部分比例負擔。
    事實及理由
一、原告等起訴主張：
  (一)緣坐落彰化縣線西鄉○○段539-2地號、地目旱、面積633平
    方公尺土地（以下稱系爭土地）為兩造所共有，各共有人之
    應有部分詳如附表所示，此有土地登記第二類謄本可稽。系
    爭土地依法並無不能分割情事，且兩造亦無不為分割之約定
    ，原告為增進土地利用價值，屢次請求被告協議分割，均無
    法達成協議分割，爰依法訴請判決准予原物分割。
  (二)系爭土地鄰接之線西鄉○○段541地號土地，面積387平方公
    尺，為原告四人所共有，且系爭土地南邊銜接之線西鄉○○
    段593-1地號土地， 為被告庚○○、己○○、丁○○、戊○○與他人所共有，有土地登記謄本可稽，為求土地合併使用
    以增進土地利用價值，請求依如彰化縣和美地政事務所99年
    8月09日99和土測字983號收件、 複丈日期99年8月13日之土
    地複丈成果圖（以下稱附圖甲案）所示分割方案為分割。並
    聲明：(1)請求判決兩造共有之系爭土地准予原物分割，其分
    割方法如附圖甲案所示。(2)訴訟費用由被告負擔。
二、被告方面之陳述：
  (一)被告己○○、戊○○部分：
    1.同意分割，但請求依彰化縣和美地政事務所99年08月05日
      99和土測字967號收件、 複丈日期99年08月13日之土地複
      丈成果圖（以下稱附圖乙案）所示分割方案就系爭土地為
      分割。
    2.若依原告等所提附圖甲案之分割方法為分割，被告等五員
      分割後之土地因深度不足，恐難興建房屋及利用，土地將
      形成廢地。
    3.依被告等所提附圖乙案分割方案分割後，原告分得之土地
      亦可銜接其原共有之541地號土地可供出入， 並不影響其
      土地利用及價值。
  (二)被告庚○○、丁○○、丙○○部分：陳述之意見與被告己○○所述相同。
三、得心證之理由：
  (一)按各共有人，除法令另有規定外，得隨時請求分割共有物。
    又共有物之分割方法，不能協議決定者，法院得因任何共有
    人之聲請，命以原物分配於各共有人。民法第823條第1項前
    段及第824條第2項第1款分別定有明文。 本件原告等主張系
    爭土地為兩造所共有，各共有人之應有部分如附表所示，並
    無因物之使用目的不能分割之情事，或契約訂有不分割之期
    限，兩造間就分割方法無法達成分割協議之事實，業據提出
    土地登記第二類謄本、地籍圖謄本等件在卷為憑，並為被告
    等所不爭執，是原告等之主張自堪信為真實。從而，原告等
    依據上開規定請求裁判分割系爭土地，洵屬有據，應予准許
    。
  (二)次按共有人因共有物分割之方法不能協議決定，而提起分割
    共有物之訴，應由法院斟酌共有物之性質、共有人之意願、
    全體共有人之利益、經濟效用等因素，秉持公平原則，而為
    適當之分配。經查：系爭土地中間偏西南部分坐落有訴外人
    黃錦圖所有之平房，中間偏北則坐落有原告壬○○、辛○○
    之祖父所建之廢屋一棟，兩造均未使用系爭土地，又系爭土
    地西北面毗鄰原告等所共有之同段541地號土地，西南面毗
    鄰同段541-2地號土地，東南角則毗鄰毗鄰被告庚○○、己○○、丁○○、戊○○與訴外人黃阿芹、黃保所共有之同
    段539- 1地號土地，系爭土地東側之同段539-4、538-1地號
    土地則均為線西鄉所有，乃10米寬計畫道路用地，南側尚有
    線西路可供對外聯絡等情，業經本院會同彰化縣和美地政事
    務所測量人員勘驗明確，並有本院99年06月10日勘驗筆錄、
    現場草圖、彰化縣和美地政事務所99年06月23日和地二字第
    0990004128號函覆之土地複丈成果圖及原告等所提土地登記
    第二類謄本在卷供考，且為兩造所不爭執。次查，若依被告
    己○○所提附圖乙案之分割方案，將系爭土地南邊編號Ａ部
    分土地分歸原告等共同取得，因編號Ａ部分土地與原告等所
    共有之同段541地號土地銜接部分僅約四公尺，顯然不利於
    原告等合併使用該兩筆土地，將導致土地之使用價值降低，
    減損其經濟效益，故被告己○○所提如附圖乙案之分割方案
    ，難謂妥適。反觀原告等所提附圖甲案之分割方法，原告壬○○、辛○○之祖父所建之廢屋即坐落原告等分得部分之土
    地，原告等就該建物可自理，又原告等分得部分之土地，因
    西面邊界全部毗鄰原告等所共有之同段541地號土地， 得規
    劃合併使用而有效發揮兩筆土地之經濟效益。被告等固稱：
    「若依原告等所提附圖甲案之分割方法為分割，被告等五員
    分割後之土地因深度不足，恐難興建房屋及利用，土地將形
    成廢地。」云云，然按建築法第44條規定：「直轄市、縣（
    市）（局）政府應視當地實際情形，規定建築基地最小面積
    之寬度及深度；建築基地面積畸零狹小不合規定者，非與鄰
    接土地協議調整地形或合併使用，達到規定最小面積之寬度
    及深度，不得建築。」，及彰化縣畸零地使用自治條例第2
    條第2項規定：「前項所稱畸零地，係指本法第3條規定地區
    內面積狹小之基地。」，又同條例第3條第1項雖規定：「本
    自治條例所稱面積狹小基地，指建築基地深度與寬度任一項
    未達下列規定：一般建築用地其中使用分區為住宅區○○○
    路寬超過7公尺至15公尺者，最小寬度3.5公尺，最小深度為
    14公尺」，而系爭土地之使用分區為都市計畫住宅區，土地
    東側臨接10公尺之計畫道路，有彰化縣（市）都市計畫土地
    使用分區證明書、地籍圖謄本及同段539-4地號土地登記第
    二類謄本在卷可稽，依原告等所提分割方案分割後，被告丁○○分得部分土地之寬度雖未達4公尺，及被告等各自分得
    土地之深度均未達14公尺，依上開條例第3條第1項規定，固
    然將成畸零地，惟按上開自治條例第6條第1項規定：「依第
    3條規定之基地寬度，每增加十公分，其深度得減少二十公
    分，減少後之深度不得小於八公尺。」，又同條例第7條第1
    款規定：「面積狹小之基地非經補足所缺寬度、深度，不得
    建築。該基地周圍情形確實無法補足或整理，可供建築使用
    ，並合於下列情形之一者，不在此限：一、鄰接地為道路、
    水溝、軍事設施或公共設施用地者。」，而被告等各分得如
    附圖甲案所示編號B、C、D 、E、F部分之土地，因土地東側
    均毗鄰10公尺之計畫道路，南邊則毗鄰線西路，西側毗鄰之
    同段541-2地號土地為被告己○○之堂兄黃錦圖所有，此為
    被告己○○自陳之事實，上述訴外人黃錦圖所有平房占用系
    爭土地之部分，亦將為被告等分得部分之土地，以訴外人黃
    錦圖與被告己○○等之宗親關係，就此建物占用問題，亦容
    易協商解決，且系爭土地之東南角亦毗鄰被告庚○○、己○○、丁○○、戊○○與訴外人黃阿芹、黃保所共有之同段
    539- 1地號土地，則被告等將可以補足或整理基地之方式（
    即與鄰地合併申請建築），或以鄰接地為道路之例外情形，
    規劃土地之使用，自不受上開最小寬度、深度之限制，俾被
    告等於分割後取得之土地得充分擴張其使用價值及發揮經濟
    效益。揆諸上揭說明，本院審酌系爭土地之利用價值、顧及
    利益均衡原則、兩造之應有部分比例、分割後之整體形狀、
    對外通行需求暨整體經濟效益、全體共有人之意願等一切情
    狀，認採取原告等所主張如附圖甲案所示分割方法予以分割
    ，尚屬適當、公允，爰諭知系爭土地之分割方法如主文第一
    項所示。
四、訴訟費用負擔之依據： 民事訴訟法第78條、第80條之1、第
    85條第1項但書。
中    華    民    國    99    年    10    月    7    日

                        民事第二庭法  官  邱月嬌
以上正本係照原本作成。
如對本判決上訴，須於判決送達後20日內向本院提出上訴狀。如
委任律師提起上訴者，應一併繳納上訴審裁判費。
中    華    民    國    99    年    10    月    7    日
                                  書記官  林怡吟
               附    表：
              ┌──────────────────┐
              │ 坐落彰化縣線西鄉○○段0539-2地號、 │
              │ 地目旱、面積 633平方公尺土地       │
              ├────────┬─────────┤
              │ 共 有 人 姓 名 │  應  有  部  分  │
              ├────────┼─────────┤
              │   庚  ○  ○   │      8分之1      │
              ├────────┼─────────┤
              │   己  ○  ○   │      8分之1      │
              ├────────┼─────────┤
              │   丁  ○  ○   │     16分之1      │
              ├────────┼─────────┤
              │   丙  ○  ○   │     16分之1      │
              ├────────┼─────────┤
              │   壬  ○  ○   │      8分之1      │
              ├────────┼─────────┤
              │   辛  ○  ○   │      8分之1      │
              ├────────┼─────────┤
              │   甲  ○  ○   │      8分之1      │
              ├────────┼─────────┤
              │   乙  ○  ○   │      8分之1      │
              ├────────┼─────────┤
              │   戊  ○  ○   │      8分之1      │
              └────────┴─────────┘

司法院資訊處製作；財團法人民間司法改革基金會備份。
